【裁判字號】    89,台上,7961
【裁判日期】    891228
【裁判案由】    偽造文書
【裁判全文】
最高法院刑事判決                              八十九年度台上字第七九六一號
    上  訴  人  台灣高等法院檢察署檢察官
    被      告  乙○○
    選任辯護人  蔡宏修律師
                林螢秀律師
    被      告  甲○○
    選任辯護人  黃世芳律師
右上訴人因被告等偽造文書案件，不服台灣高等法院中華民國八十七年十月二十日第
二審判決（八十七年度上訴字第三三八八號，起訴案號：台灣台北地方法院檢察署八
十六年度偵字第一九五○一號），提起上訴，本院判決如左：
    主  文
原判決撤銷，發回台灣高等法院。
    理  由
本件原判決以公訴意旨略以：被告乙○○於民國八十五年七月間利用與其父鄭來春（
已於八十六年一月二日亡故）同住，而鄭來春患有老年痴呆症，且由其保管鄭來春所
有坐落台北市○○區○○段一小段○六三五地號土地所有權狀、印鑑之機會，私自將
上開土地售予知情之被告甲○○，其二人共同基於概括之犯意，先於八十五年七月十
五日，簽立上開土地之不動產買賣契約書，由乙○○於出賣人欄偽簽鄭來春之署押，
盜蓋鄭來春之印鑑。再偽以鄭來春名義將前揭土地設定本金最高限額新台幣（下同）
二億五千萬元抵押權予甲○○，由乙○○於該土地抵押權設定契約書及辦理設定不動
產抵押權之土地登記申請書上偽簽鄭來春之署押，盜蓋鄭來春之印鑑，再將該契約書
、申請書、所有權狀、印鑑、戶口名簿交由甲○○，再轉交不知情之代書詹伯達持至
台北市松山地政事務所辦理登記，致該所公務員將此不實事項登載於土地登記簿謄本
，足生損害於鄭來春及鄭來春之子即告訴人鄭榮裕、鄭榮林、鄭榮福、鄭榮德等人，
暨地政機關管理地政事務之正確性。乙○○並將甲○○交付之買賣價金一千四百零七
萬七千八百五十八元之支票提示兌現後存入其妻之帳戶。嗣鄭來春於八十六年一月二
日逝世，告訴人等人向地政機關申請土地登記謄本始查悉上情，因認被告二人牽連犯
刑法第二百十六條、第二百十條行使偽造私文書、第二百十四條使公務員登載不實罪
嫌等情。惟經審理結果，不能證明被告二人犯罪，因而維持第一審諭知被告二人無罪
之判決，駁回檢察官在第二審之上訴，固非無見。
惟查審理事實之法院，對於被告有利及不利之證據，應一律注意，詳為調查，綜合全
案證據資料，本於經驗法則以定其取捨，並將取捨證據及得心證之理由於判決內詳為
說明。故證據雖已調查，而尚有其他部分並未調查，仍難遽為被告有利或不利之認定
；苟非調查之途徑已窮，而被告之犯罪嫌疑仍屬不能證明，要難遽為無罪之判斷；如
有應調查之證據未予調查，率行判決，其判決當然為違背法令。(一)、原判決認定前開
買賣契約等之簽訂確係鄭來春親自所為，絕非偽造，已據証人即本件土地居間介紹之
仲介王建益於第一審証述屬實（原判決正本第六頁第四至六行），為其主要論據之一
。然告訴人等人一再指稱：八十六年十二月二十四日在台北市士林咖啡廳，王建益曾
向鄭榮福告稱本件土地買賣與伊一點關係都沒有，是乙○○自己出面與甲○○買賣土
地等情，並提出錄音帶及錄音內容譯文為證（第一審卷第六十四、一六一、一六八頁
）。而王建益於第一審證稱：甲○○與鄭來春簽約時伊有在場，在場還有鄭來春所找
的代書詹伯達，……蓋章都是將印章交予代書由代書蓋，契約書是當場簽名蓋章等情
（第一審卷第七十五頁背面、第七十六頁），與甲○○於偵查中供稱：代書詹伯達沒
有到鄭來春住處，代書交給伊資料後由伊拿到鄭來春家，鄭來春將印鑑交伊蓋上的；
詹伯達於偵查中證稱：伊未去鄭來春家；乙○○於偵查中供稱：簽約時詹伯達沒有去
伊家，伊有親眼看伊父鄭來春蓋章（偵查卷第七十五至七十八頁）等情，不盡相符。
王建益前揭證言內容是否屬實而堪採信，尚非全無疑義。而王建益是否確曾向鄭榮福
告稱前開錄音帶譯文所載內容，與判斷王建益所為證言是否屬實，及認定被告二人是
否有本件犯行，俱有重要關係，自應詳予調查釐清。原判決未說明經由何項調查及有
何證據，足認上開錄音帶內容不能為不利被告二人之認定，遽採王建益上揭非無疑義
之證言，而為有利於被告二人之論斷，其查證未盡且理由欠備，率行判決，尚嫌速斷
，難昭折服。(二)、原判決認本件買賣契約書上鄭來春之簽名，與歷次偵審筆錄上乙○
○之簽名筆跡，以肉眼加以核對，即可以明白認出兩者之字跡迥然不同，告訴人等指
稱上開文件之簽名係出諸乙○○偽造，要屬臆測之詞等語，而為被告二人無罪諭知之
主要理由之一。然檢察官在第二審之上訴書中指稱：鄭來春在契約書上之簽名，是否
為乙○○所偽簽，應就鄭來春之筆跡與乙○○之筆跡予以鑑定（原審卷第八頁）。而
告訴人等於偵查中即指稱：乙○○於鄭來春死亡後之八十六年八月十三日，曾偽造鄭
來春簽名之收據（偵查卷第八十一頁），持向台灣省政府建設廳詐領補償金等情。檢
察官在第二審上訴理由書中聲請就上開簽名等為鑑定調查，與本件各該契約書上鄭來
春之簽名是否乙○○所偽造，至有關係，自應詳予調查釐清。原審對檢察官上開聲請
未為鑑定調查，復未敘明何以不為鑑定調查之理由，其查證未盡且理由不備，已有未
合。又筆跡鑑定係屬專門學問，非對該方面有專門研究之人，顯難為精確之鑑定。原
判決未說明經由何項調查及有何證據，足資證明本件買賣契約書上鄭來春之簽名確非
乙○○偽造，遽以本件買賣契約書上鄭來春之簽名，與歷次偵審筆錄上乙○○之簽名
筆跡以肉眼加以核對，即可以明白認出兩者之字跡迥然不同云云，而為有利於被告二
人之論斷，遽行判決，尚嫌率斷，其審理猶有未盡。(三)、告訴人等人聲請原審傳訊證
人徐進添，用以證明本件各該契約簽訂前不久之八十五年五、六月間，鄭來春曾於台
北縣泰山鄉○○路上理髮店理髮時，由於意識不清以致大小便失禁，足見鄭來春並無
簽訂契約之能力等情（原審卷第二十二頁背面）。苟徐進添到庭證稱上情屬實，能否
為告訴人等不利被告二人指述之佐證，尚有詳加調查研求之必要。原審固曾傳訊徐進
添而未能送達（原審卷第三十三頁），然原審未續查明該證人之住居所予以傳喚調查
，復未說明何以無再傳喚該證人予以調查之必要，其查證未盡且理由欠備，俱欠允當
。檢察官上訴意旨指摘原判決不當，尚非無理由，應認有撤銷發回更審之原因。
據上論結，應依刑事訴訟法第三百九十七條、第四百零一條，判決如主文。
中      華      民      國    八十九    年     十二     月    二十八    日
                              最高法院刑事第四庭
                                  審判長法官  董  明  霈
                                        法官  丁  錦  清
                                        法官  林  茂  雄
                                        法官  王  居  財
                                        法官  張  祺  祥
      右正本證明與原本無異
                                              書  記  官
中      華      民      國     九十     年      一      月      五      日


司法院資訊處製作；財團法人民間司法改革基金會備份。
